臺灣臺中地方法院刑事判決　　　　　　　　　　　　九十三年度訴字第三一一四號
　　公　訴　人　臺灣臺中地方法院檢察署檢察官
　　被　　　告　甲○○
　　指定辯護人　本院公設辯護人　丁○○
右列被告因偽造有價證券等案件，經檢察官提起公訴（九十三年度偵字第一三五二號
），本院判決如左：
    主  文
甲○○意圖供行使之用，而偽造有價證券，處有期徒刑貳年。如附表所示偽造之本票
伍紙均沒收。
    犯罪事實
一、甲○○於民國八十八年九月間，承攬桃園縣八德鄉力霸倫敦城工地工程，並將其
    中之板模工程交由丙○○、乙○○承作，施工期間自八十八年九月至八十九年一
    月止，嗣丙○○、乙○○依約施作完成，乃分別向甲○○請領新台幣（下同）三
    十一萬零五百元及四十五萬元，合計七十六萬零五百元之工程款，惟甲○○遲未
    給付，丙○○、乙○○屢經催討，甲○○始簽立切結書，承諾於每月二十日給付
    十五萬元，但嗣後仍未履行。丙○○、乙○○遂於八十九年四月二十七日，共同
    前往甲○○位在臺中縣太平市○○街三十巷七號住處，向甲○○索討上開工程款
    ，並要求甲○○簽發指名丙○○、乙○○為受款人之本票，詎甲○○竟意圖供行
    使之用，未經丙○○、乙○○之同意或授權，同時在附表所示之五紙本票上發票
    人欄處，分別偽造丙○○、乙○○之簽名，而偽造發票人為丙○○、乙○○名義
    如附表所示之本票各二紙及三紙（每紙本票上均有丙○○、乙○○之簽名各一枚
    ），並於偽造後，同時交付予丙○○、乙○○而為行使。
二、案經丙○○、乙○○訴請臺灣臺中地方法院檢察署檢察官偵查起訴。
    理  由
一、訊據被告甲○○固承認有積欠上開工程款，並簽發如附表所示之五紙本票，並在
    發票人處分別填寫丙○○、乙○○之名字，再將前開本票交付予丙○○、乙○○
    之事實，惟矢口否認涉有右揭偽造有價證券之犯行，辯稱：伊未曾簽發過本票，
    丙○○、乙○○又要求伊簽發指定受款人之本票，以致於不小心弄錯了，誤把丙○○、乙○○之名字寫在發票人處，並無偽造有價證券之故意云云。指定辯護人
    辯稱：被告簽發前開本票予丙○○、乙○○時，既約定被告清償上開工程款後，
    丙○○、乙○○即應返還前開本票，則被告於簽發前開本票時，並無使該等本票
    居於流通之狀態，應無供行使用之意圖云云。
二、惟查：
  (一)右揭犯罪事實，業據告訴人丙○○、乙○○指訴綦詳，復有如附表所示之本票五
    紙附卷可稽。
  (二)被告雖以前詞置辯，惟被告於偵查中自承其曾簽發過支票，參諸卷附之臺灣高等
    法院被告全國前案紀錄表，被告先前有多筆違反票據法之行為，足認被告乃經常
    使用支票之人，對於票據如何簽發，應具有相當之認識，職是，縱被告所辯其未
    曾簽發過本票乙節屬實，惟各種票據之簽發，無論係支票或本票，就簽發人應在
    「發票人欄」處簽名、指定受款人時應在受款人欄處書寫對方姓名等節，並無不
    同，被告既經常使用支票，又非不識字，自無誤將受款人姓名填寫在「發票人欄
    」之可能。再者，被告先前於偵查中，曾辯稱：係告訴人等指示伊在發票人處簽
    名云云，嗣於本院審理中始改稱：伊不小心簽錯了云云，前後供述不一，益徵被
    告上開所辯，乃卸責之詞，不足採信。
  (三)又參以被告簽發前開本票後，即將之交付予告訴人二人，足見被告當時有行使之
    行為，其具供行使之用意圖，足堪認定，且客觀上前開本票已具備票據應記載事
    項，已具有流通性，至臻明確，指定辯護人以被告無供行使用之意圖為辯，亦難
    採認。
  (四)至簽發前開本票之地點乙節，被告雖曾於本院準備程序中，供稱係在上開桃園縣
    八德鄉力霸倫敦城工地所為云云，惟告訴人丙○○已於本院審理中到庭證述：係
    在被告臺中住處即臺中縣太平市○○街三十巷七號等語（見本院卷第九○頁），
    參以告訴人等之工程早在八十九年一月完工，則八十九年四月二十七日，告訴人
    等應已離開前開桃園縣工地，且當時因被告積欠前開工程款，告訴人等因而積極
    前往被告臺中縣住處尋找被告解決債務問題，應符常情，且告訴人丙○○於本院
    審理中為上開陳述時，被告亦未就簽發地點為異議，準此，本院因而認定被告簽
    發前開本票之地點，應以告訴人丙○○所陳述地點為可採，附此敘明。
  (五)綜合上述，本件事證明確，被告犯行，堪以認定。
三、核被告所為，係犯刑法第二百零一條第一項之偽造有價證券罪。被告於本票上偽
    造簽名之行為，為其偽造有價證券之部分行為，又其行使偽造有價證券之低度行
    為，為偽造有價證券之高度行為所吸收，均不另論罪。被告於同一時、地偽造相
    同之丙○○二紙本票、乙○○三紙本票之行為，其被害法益仍各僅一個，不能以
    其偽造之本票張數計算其法益（最高法院七十三年臺上字第三六二九號判例參照
    ）。又被告於同一時、地偽造丙○○、乙○○名義之本票，係同時偽造不同被害
    人之本票，為一行為觸犯數同種罪名，為想像競合犯。再被告偽造前開本票交付
    予告訴人等，主要目的係為拖延債務之索討，對告訴人等並未產生新生債務之危
    險，被告亦無法從前開偽造行為中獲取不當利益，與一般偽造票據後持以詐財之
    情形有別，且本案若告訴人等提示該等本票，很容易遭人發現被告偽造乙情，且
    被告又在前開本票背面為背書，負擔票據責任，因此，會造成告訴人實質危害之
    可能性較低，職是，被告偽造之行為雖不足取，惟衡其情狀，倘處以法定最低本
    刑即有期徒刑三年，猶屬情輕法重，被告之行為尚堪憫恕，爰依刑法第五十九條
    之規定，酌減其刑。爰審酌被告犯罪之動機、目的、手段尚稱平和、所造成危害
    、所得利益及犯罪後迄未能與告訴人等達成和解等一切情狀，量處如主文所示之
    刑，以資懲儆。偽造如附表所示之本票五紙，應依刑法第二百零五條宣告沒收，
    至如附表所示本票上偽造之「丙○○」、「乙○○」簽名共五枚，已因該等本票
    之沒收而包括在內，自毋庸另為沒收之諭知。
四、至公訴意旨另以：被告意圖為自己不法所有，將上述桃園縣八德鄉力霸倫敦城工
    地之板模工程交由告訴人丙○○、乙○○承作，嗣告訴人等依約施作完成，欲請
    領工程款時，被告藉故遲未給付，迭經告訴人等催討，被告始簽立切結書，虛偽
    承諾於每月二十日給付十五萬元，但嗣後仍未履行。後告訴人等再為催討時，被
    告則偽簽上開本票交付之，因認就此部分，被告另涉有刑法第三百三十九條第一
    項之詐欺罪嫌。訊據被告堅決否認涉有詐欺犯行，辯稱：告訴人等於九二一地震
    前，即承作上開工程，伊係中途繼受告訴人等原老闆之工程，並無何施用詐術之
    行為，嗣因九二一地震，該處工程無法完工，導致伊無法收取上游工程款，周轉
    發生問題，始無法給付告訴人等之工程款，並非故意詐騙等語。經查：九二一地
    震之危害甚鉅，造成國內經濟重大損失，乃眾所週知之事實，被告辯稱因而造成
    其週轉困難，尚符常情。又參諸丙○○於本院審理中證稱：「（問：後來工程有
    無完工？）工程做到三樓，我們領不到錢，我們就沒有做了。案發後一年，我經
    過該處，發現該處還沒有完工，一樣停留在原來的工程」、「（問：被告未支付
    你們工程款的原因，是因為被告本身也沒領到錢，還是領到錢不支付給你們？）
    這個我不清楚」、「（問：是否你們先在那邊做，後來被告才接手？）對。原來
    僱請我們的老闆回雲林，才由被告接手」等語明確（見本院卷第九三、九五頁）
    ，核與被告上開所辯大致相符，職是，被告上開所辯，尚堪採信。至被告偽造前
    開本票交付予告訴人等，並未因該等本票而另外獲取利益，已見前述，且被告又
    在前開本票背面為背書，準此，將來持票人定可向被告行使票據之追索權利，亦
    難遽論被告於偽造票據之犯意外，更有何詐欺之犯意。此外，告訴人等並未指訴
    被告有何具體施用詐術，致渠等陷於錯誤之情形，公訴人亦未就此舉證證明，尚
    難遽認被告有何詐欺犯行甚明。就此部分本應為無罪之諭知，惟公訴人認此部分
    與前開起訴成罪之犯行，有牽連犯之裁判上一罪關係，爰不就此部分另為無罪之
    諭知，附此敘明。
據上論斷，應依刑事訴訟法第二百九十九條第一項前段，刑法第二百零一條第一項、
第二百零五條、第五十五條、第五十九條，罰金罰鍰提高標準條例第一條前段，判決
如主文。
中      華      民      國      九十四      年      四    月    十四    日
                                臺灣臺中地方法院刑事第二庭
                            審判長法  官  蔡  名  曜
                                          法  官  林  慧  英
                                          法  官  蔡  美  華
右正本證明與原本無異。
如不服本判決，應於判決送達後十日內向本院提出上訴狀，上訴於臺灣高等法院臺中
分院( 須附繕本 )。
                                          書記官
中      華      民      國      九十四      年      四    月    十四    日
附錄法條：
刑法第二百零一條第一項
意圖供行使之用，而偽造、變造公債票、公司股票或其他有價證券者，處三年以上十
年以下有期徒刑，得併科三千元以下罰金。
